【裁判字號】    99,訴,1103
【裁判日期】    990722
【裁判案由】    塗銷所有權登記
【裁判全文】
臺灣板橋地方法院民事判決              99年度訴字第1103號
原      告  中國信託商業銀行股份有限公司
法定代理人  乙○○
訴訟代理人  甲○○
被      告  丙○○
            丁○○○
前列二人共同
訴訟代理人  戊○○
上列當事人間請求塗銷所有權登記事件，經本院於民國99年7月
22日言詞辯論終結，判決如下：
    主  文
被告就坐落於臺北縣中和市○○段二四六九地號土地（權利範圍
應有部分五分之一）及其上同段二四六九建號（即門牌號碼臺北
縣中和市○○路○段五十四巷十一弄二之四號建物，權利範圍內
部），於民國九十八年三月二日所為贈與之債權行為及於民國九
十八年三月十日所為移轉所有權登記之物權行為均應撤銷。
被告丁○○○就第一項所示土地及建物於民國九十八年三月十日
以贈與為原因所為之所有權移轉登記應予塗銷。
訴訟費用由被告連帶負擔。
    事實及理由
一、本件原告起訴主張：
  (一)緣原告對於被告丙○○有新臺幣（下同）31萬9509元，及自
    民國98年7 月7 日起至清償日止，按年息百分之20計算之利
    息及違約金債權存在，雙方債權債務關係業經鈞院98年度司
    促字第49956 號支付命令確定在案。然被告丙○○經原告多
    次催討皆未清償，時至99年4 月原告始發現被告丙○○曾於
    98年3 月2 日將本屬於其名下所有，坐落於臺北縣中和市○
    ○段641 地號，權利範圍5 分之1 之土地及同段2469 建 號
    ，即門牌號碼臺北縣中和市○○路○ 段54巷11弄2 之4號 建
    物，無償贈與其妻即另一被告丁○○○，並於98年3 月10日
    完成前揭不動產所有權之移轉登記。被告丙○○之全部財產
    本應為原告借款債權之總擔保，而丙○○明知其借款尚未清
    償完畢，卻仍以無償方式積極處分名下財產，是與被告丁○
    ○○2 人共同隱匿系爭財產，有害及原告債權受償之可能。
  (二)為此，依據雙方借貸法律關係行使民法第244 條之規定，並
    依據民法第242 條之規定代位行使被告丙○○之所有權妨害
    排除請求權，請求判決：被告丙○○與被告丁○○○於98
    年3 月2 日就丙○○原所有坐落於臺北縣中和市○○段641
    地號，權利範圍5 分之1土 地及同段2469建號，即門牌號碼
    臺北縣中和市○○路○ 段54巷11弄2 之4 號建物，所為之贈
    與行為暨98年3 月10日所為之所有權移轉行為，均應予撤銷
    。被告丁○○○應將前項不動產以臺北縣中和地政事務所
    98 年 北中地登字第04 4940 號收件字號，於98年3 月10日
    以夫妻贈與為原因所為之所有權移轉登記予以塗銷。
二、被告則抗辯：
  (一)緣被告與原告間確實尚有信用卡與信用借貸債務關係之存在
    ，但被告並非規避原告之債務, 實則原告之信用卡於84年起
    即使用, 繳款至98年7 月前皆按時繳納而信用貸款之費用，
    於94年3 月起迄98年6 月也都按期繳納，從未推遲過，實因
    生意失敗，也無工作收入無力償還，加上歲數已近70歲行動
    也不便, 居住房子尚有貸款須繳付. 所以對於原告欠款只能
    暫且擱置。
  (二)今原告提告誣陷轉移登記不動產給予妻子一事是為規避債務
    ，實屬不實. 因所屬不動產房屋原本就仍有260 多萬之貸款
    ，貸款年限20年，目前只繳納第二年，現今每月須付將近新
    台幣1 萬五千元之費用，且尚需支付生活費用，被告丙○○
    無力繳納後才於98年3 月1 日轉移過戶給妻子丁○○○來繼
    續繳納房屋貸款，保住遮風避雨的住所, 但原告丙○○也並
    未因此終斷繳納原告之分期款項，繼續繳納2 個月多月，實
    因確有經濟上之壓力才無法繼續繳納，如被告有規避債務之
    想，也不必過戶後再繼續繳納款項，被告也是愛惜自己羽毛
    之人，若非現實壓力也不會拖延款項。
  (三)原告主張不動產轉移登記所有權之事絕非事實，被告積欠之
    款項希能力範圍內原告能給予協商償還的機會。
  (四)為此，請求駁回原告之訴。
三、兩造不爭執之事實：
  (一)被告丙○○目前積欠原告信用卡款31萬9509元，及其中3 萬
    7447元自98年7 月7 日起至清償日止按年息百分之20計算之
    利息，其餘28萬2062元自98年7 月7 日起至清償日止按年息
    百分之20計算之違約金（有支付命令一件在卷足憑，附於調
    解卷第6-7 頁）。
  (二)被告丙○○於98年3 月2 日將系爭房地贈與被告丁○○○即
    丙○○之配偶，並於98年3 月10日將系爭房地之所有權登記
    於被告丁○○○名下（有土地及建物登記謄本在卷足憑，附
    於調解卷第10-11頁）。
  (三)被告丙○○於95是3 月21日以系爭房地為國泰世華銀行設定
    320 萬元之本金最高限額抵押權，向國泰世華銀行借款260
    萬餘元，並於98年3 月10日移轉系爭房地所有權於被告丁○
    ○○前繳納約2 年之房屋貸款。
四、本件爭點與本院判斷：
  (一)按債務人所為之無償行為，有害及債權者，債權人得聲請法
    院撤銷之；又前條撤銷權，自債權人知有撤銷原因時起，1
    年間不行使，或自行為時起經過10年而消滅，民法第244 條
    第1 項、第245 條分別定有明文。次按所謂害於債權人之權
    利者，指債務人減少其積極財產（如讓與所有權、設定他物
    權、免除債權等是），或增加消極財產（如承擔債務），因
    而足以減少其一般財產，削弱共同擔保，使債權受有損害而
    不能完全受清償，亦即因債務人所為之行為，致權利不能獲
    得滿足，使債權陷於清償不能、或困難、或遲延之狀態而言
    。
  (二)經查原告主張被告丙○○自98年7 月7 日起即未依約繳納信
    用卡款，乃向本院聲請對被告丙○○核發支付命令，並經本
    院於98年11月11日以98年度司促字第49956 號支付令准予核
    發，並於同年98年12月21日確定之事實，有上開支付命令及
    確定證明書各1 件在卷足憑（附於調解卷第6-8 頁），嗣於
    執行被告丙○○之財產，始發覺被告丙○○已於98年3 月10
    日將系爭房地贈與其配偶丁○○○，則原告於99年5 月17日
    提起本件訴訟，顯未逾前揭1 年之除斥期間。
  (三)次查被告丙○○於98年3 月10日將系爭房地移轉登記為被告
    趟廖寺姬所有權，致原告無法就系爭房地取償，且被告丙○
    ○復自認因生意失敗，目前無工作收入，亦無力償還積欠原
    告之信用卡款（詳被告99年7 月2 日答辯狀），則被告丙○
    ○地將系爭房地以無償贈與為原因移轉所有權予被告丁○○
    ○，客觀上可供債權人強制執行之財產即有減少，顯然有害
    於原告之債權，是原告依前開規定請求撤銷被告間就系爭房
    地所為夫妻贈與契約之債權行為及因夫妻贈與行為所為所有
    權移轉登記之物權行為，應屬有據。
  (四)次「按所有人對於無權占有或侵奪其所有物者，得請求返還
    之。對於妨害其所有權者，得請求除去之。有妨害其所有權
    之虞者，得請求防止之。」民法第767 條定有明文。查被告
    趟進木、丁○○○間就系爭房地所為之贈與債權行為，及移
    轉所有權之物權行為既經撤銷，惟系爭房地仍登記為被告丁
    ○○○所有，對於被告丙○○之所有權自有妨害，則原告依
    據民法第242 條之規定，代位行使被告丙○○之所有權妨害
    除去請求權，請求被告丁○○○塗銷系爭房地所有權之移轉
    登記，自屬有據，應予准許。
  (五)被告雖抗辯：系爭房地原本即有260 萬元之貸款，貸款年限
    20 年 ，目前只繳納第2 年，現今每月須負擔1 萬5000元之
    本息，被告丙○○無力繳納始於98年3 月1 日移轉過戶予被
    告丁○○○繼續繳納，並非規避債務云云。惟查徵諸一般交
    易常情，因銀行不可能給予百分之百之房屋貸款，購屋者通
    常必須備足房屋總價一定比例之自備款，又房屋貸款人按月
    攤繳本息，房屋之淨價值（即房屋市價扣除貸款）亦會因而
    提高，則將房地產無償讓與他人，就法律經濟分析而言，即
    係將房屋自備款及向銀行繳納之貸款本金無償讓與他人，而
    不用以清償債務人，顯係規避債務。核被告此部分之抗辯，
    顯屬無據，不足採信。
五、從而，原告依據民法第244 條第1 項之規定，起訴請求撤銷
    被告就系爭房地於98年3 月2 日所為之贈與債權行為，及於
    98年3 月10日所為移轉所有權之物權行為，並依據同法第24
    2 條4 項之規定代位行使被告丙○○之所有權妨害除去請求
    權，請求被告丁○○○塗銷於98年3 月10日就系爭房地所為
    之所有權移轉登記，為有理由，應予准許。
六、結論：原告之訴為有理由，依民事訴訟法第85條第2 項，判
    決如主文。
中    華    民    國    99    年    7     月    22    日
                  民事第三庭    法  官  何君豪
以上正本係照原本作成。
如對本判決上訴，須於判決送達後20日內向本院提出上訴狀。如
委任律師提起上訴者，應一併繳納上訴審裁判費。
中    華    民    國    99    年    7     月    22    日
                                書記官  黃琴茜

司法院資訊處製作；財團法人民間司法改革基金會備份。
